【裁判字號】    99,上易,195
【裁判日期】    990511
【裁判案由】    詐欺
【裁判全文】
臺灣高等法院高雄分院刑事判決         99年度上易字第195號
上  訴  人  臺灣高雄地方法院檢察署檢察官
被      告  甲○○
輔  佐  人  乙○○
即被告之姊
上列上訴人因被告詐欺案件，不服臺灣高雄地方法院98年度簡上
字第735 號中華民國98年12月25日第一審判決（起訴案號：臺灣
高雄地方法院檢察署98年度偵字第4676號），提起上訴，本院判
決如下：
    主  文
原判決撤銷。
甲○○幫助犯詐欺取財罪，處有期徒刑貳月，如易科罰金，以新
臺幣壹仟元折算壹日。
    事  實
一、甲○○明知國內社會上層出不窮之詐騙集團或不法份子為掩
    飾其不法行徑，避免執法人員之追查，經常利用他人之存款
    帳戶掩人耳目，可預見如將自己於金融機構所設立帳戶之存
    摺、提款卡、密碼等物交予不認識之人，可能幫助他人從事
    財產犯罪，竟以縱有人持其存款帳戶作為詐騙之犯罪工具，
    亦不違其本意之幫助詐欺犯意，於民國97年12月5 日至同年
    月13日間之某日，在不詳地點，將其所申辦之合作金庫商業
    銀行（下稱合庫銀行）鼓山分行帳號0000000000000 號帳戶
    之存摺、提款卡及密碼，交付某姓名年籍不詳之人，該人即
    與其他不詳姓名年籍之人共同基於意圖為自己不法所有之犯
    意聯絡，由該等不法份子中之成員，於97年12月13日15時23
    分許撥打電話予何映儒，佯稱係奇摩賣家，因何映儒匯款輸
    入錯誤變成分期付款，需依指示至銀行櫃員機插入金融卡更
    正錯誤云云，致何映儒不疑有他陷於錯誤，而於同日16時09
    分許，依詐欺集團成員指示匯款新台幣（下同）26,998元至
    甲○○上開合庫銀行帳戶內，旋為詐欺集團成員提領。嗣何
    映儒匯款後察覺有異報警處理，始悉上情。
二、案經何映儒訴由高雄市政府警察局鼓山分局報告臺灣高雄地
    方法院檢察署檢察官偵查起訴。
    理  由
壹、證據能力
    本件證人何映儒於警詢中之陳述，被告、檢察官均同意作為
    證據，被告並捨棄對質詰問權，且經本院審酌上開證人於警
    詢之陳述，均出於自由意思，並無違法取證情事，是其證言
    應有證據能力。
貳、實體上之認定
一、訊據被告甲○○對何映儒於97年12月13日遭詐騙集團詐欺匯
    款26,998元，固不否認，惟矢口否認有何幫助詐欺之犯行，
    辯稱：我係將存摺、提款卡、身分證影本放在包包內隨身攜
    帶，或放在機車置物箱內，合庫銀行帳戶約在97年12月12日
    或13日遺失，我發現後因認為存摺內沒有錢，所以未立即報
    案，我係於97年12月14日才打電話至合庫銀行掛失，且該失
    竊之存摺係我支領薪水之用，當無將其交付詐騙集團使用之
    理云云。經查：
  (一)告訴人何映儒於97年12月13日遭詐騙集團詐欺匯款26,998元
    之事實，業據告訴人於警詢中指訴綦詳，並有被告所開立之
    上開帳戶開戶資料、交易明細表、匯款執據各乙份在卷可稽
    ，又依卷附被告之存摺交易明細表所示，告訴人所匯入之款
    項，當日旋即為犯罪集團提領，是被告所提供之帳戶確實已
    遭犯罪集團用以詐欺犯罪所得之入款帳戶，應堪認定。
  (二)被告雖以上揭情詞置辯，惟查：
  1.按諸一般人使用金融帳戶提款之習慣，為避免遺失存摺或提
    款卡時帳戶內之存款遭人盜領，通常均將提款卡及存摺分別
    存放於安全隱密處，尚不至於將上開物品共放一處並隨身攜
    帶或置於機車置物箱內，被告所辯將提款卡及存摺置於於機
    車置物箱內遭竊，已與常情有違。
  2.被告於偵查及法院審理中明確表示伊將存摺、提款卡放在機
    車置物箱裡，存摺跟提款卡是放在包包後面的夾層，包包內
    尚有印章、手電筒、及筆記本，其中存摺、提款卡遺失了，
    印章還在，筆記本內夾有一張身分證影本，伊不記得該身分
    證影本有無遺失等語，可見被告之帳戶存摺、提款卡確實係
    裝於包包之夾層，再置於機車置物箱內。而被告置放存摺之
    包包長40公分、寬20公分，包包之外層及其內夾層均有拉鍊
    等情，已據本院當庭勘驗明確，此有審判筆錄及所附相片4
    張在卷可稽（見本院卷第52-58 頁），衡諸常情，竊賊行竊
    通常迅速隱密，避免無端拖延，以免遭發覺查獲。是若被告
    之帳戶存摺、提款卡放在置物箱內之包包內遭竊，則行竊之
    人必將整個包包迅速取走，實無在場逐一翻閱檢視包包內有
    何物再決定下手行竊標的而拖延時間並提高風險之理，且依
    被告所述，包包內僅上開帳戶存摺及印章遭竊，而印章及身
    分證正本均未遺失，意味行竊之人並未將整個包包取走，而
    僅獨挑存摺及提款卡下手行竊，亦與情理有違。
  3.按金融存款帳戶事關存戶個人財產權益之保障，存摺係個人
    資金往來情形之紀錄，提款卡及其密碼則為領取存款之重要
    憑證，倘有遺失或失竊，自應向金融機構掛失及申請補發，
    或向警察機關報案，以免該帳戶淪為他人犯罪而使用。惟被
    告於97年12月12日發現帳戶遺失後，竟未立即向銀行申請掛
    失止付或向警察機關報案，反而遲至97年12月15日始至合庫
    銀行欲辦理新存摺及提款卡，其所為顯與事理相違。
  4.被告於偵查及本院均陳稱：「我遺失帳戶之密碼為00000000
    共8 碼，這是我的出生年月日。我不知道為何歹徒知悉我帳
    戶密碼，我沒有將密碼寫在提款卡或存摺上，包包內也沒有
    放密碼」（見偵查卷第11頁、本院卷第51頁）等情明確，而
    被告上開帳戶於97年12月期間，並無任何密碼輸入錯誤之記
    錄，有99年3 月25日合庫銀行鼓山分行合金鼓山字第099000
    1281號函在卷可稽（見本院卷第39頁），而銀行提款卡之密
    碼至少6 個最多12個號碼，被告係設定8 個號碼，已據被告
    自陳在卷，本院審酌被告既未將提款卡密碼書寫於提款卡或
    存摺之上，一般行竊之人，於第一次試行猜測密碼在6 至12
    個號碼中，猜中係8 個號碼輸入，且8 個號碼均完全正確之
    機率，微乎其微。是被告所辯提款卡係遭竊遺失，至難採信
    。
  5.又被告帳戶存摺、提款卡若屬被竊之物，於使用該帳戶很可
    能隨時遭到掛失止付之情況下，竊取或拾獲之人亦不可能以
    之作為詐財之用。再者，提款卡密碼若連續輸入3 次錯誤者
    即無法再行以該提款卡提領存款，倘被告之帳戶提款卡確係
    遭不法份子竊取並作為詐欺犯罪之工具，則該不法份子何以
    知悉該提款卡之密碼？又何以甘冒詐騙得款後因輸入錯誤密
    碼或提款卡已經掛失而無法以該提款卡領取詐騙款項之風險
    ？再參諸被害人匯入款項至被告之帳戶內後，該筆匯款隨即
    於當日遭人快速提領，由此更足見該詐騙集團，於向被害人
    詐騙匯款時，確有把握該帳戶不會被帳戶所有人掛失止付，
    而此等確信，在該帳戶係被拾獲或竊得之情形，實無發生之
    可能。
  6.被告上開帳戶於97年5 月8 日開戶後，於同年6 月5 日、7
    月4 日、8 月5 日、9 月4 日、10月3 日、11月5 日、12月
    5 日，有薪資17,169元至27,401元不等之金額，按月以無摺
    轉存方式存入被告上開帳戶內，另被告之父於同年6 月17日
    、8 月25日、9 月4 日、11月11日，分別匯款2,000 元至3,
    000 元不等金額至被告上開帳戶內等節，雖有交易明細表、
    在職證明書及97年度扣繳憑單影本在卷，並有被告之父劉吉
    雄於原審到庭證述在卷，惟上開證據僅能證明被告於97年12
    月5 日以前有多次使用該帳戶之事實，並不能證明被告無將
    上開帳戶交予詐欺集團使用。再者，依上開帳戶之交易明細
    表所載，告訴人於97年12月13日被詐騙而匯入26,998元至被
    告上開帳戶前，被告帳戶內只剩4 元乙節，更與一般提供予
    詐欺集團使用之帳戶，本身經濟窘困，於交付前帳戶內之存
    款餘額甚低等情相符。是上開證據尚難為有利於被告之認定
    。
  (三)再參以金融帳戶為個人理財之工具，而申請開設金融帳戶並
    無任何特殊之限制，一般民眾皆可以存入最低開戶金額方式
    申請之，且一個人可以在不同之金融機構申請多數之存款帳
    戶使用，此乃週知之事實，則依一般人之社會生活經驗，如
    他人不以自己名義申請開戶而向人蒐集借用銀行或郵局帳戶
    供己使用，理應對於該帳戶是否合法使用產生合理之懷疑，
    且近日來詐騙集團犯罪猖獗，多利用人頭帳戶從事不法犯行
    ，業經政府機關廣為反詐騙宣導，並為報章媒體大肆披露，
    被告自應有所聽聞，是被告提供上開帳戶之存摺、金融卡予
    他人使用之際，應足以預見將該帳戶極有可能用於掩飾因犯
    罪所匯入之款項，且被告縱使無幫助他人犯罪之直接故意，
    但對於他人極有可能藉此帳戶從事財產犯罪應可預見，而不
    違背其本意，故被告有提供帳戶幫助他人從事犯罪行為之不
    確定故意甚明。
  (四)綜上各情以觀，堪認被告確實係將上開帳戶之存摺及提款卡
    提供予詐欺犯罪集團使用，是被告上開所辯，顯係臨訟卸責
    之詞，委無足採。本案事證明確，被告犯行堪以認定，應予
    依法論科。
二、按刑法上之幫助犯，係對於犯罪與正犯有共同之認識，而以
    幫助之意思，對於正犯資以助力，而未參與實施犯罪之行為
    者而言（最高法院75年度台上字第1509號、88年度台上字第
    1270號判決亦同此意旨）。被告將上開銀行帳戶交予不詳之
    人後，復由該人所屬之詐欺集團成員向被害人施以詐術，致
    被害人陷於錯誤，而將帳戶存款轉匯入被告所提供之帳戶，
    核其所為係犯刑法第30條第1 項、第339 第1 項之幫助詐欺
    取財罪，並應依刑法第30條第2 項之規定，按正犯之刑減輕
    之。
三、原審未予詳查，遽為被告無罪之諭知，尚有未當，公訴人上
    訴意旨，執此指摘原判決不當，為有理由，自應由本院將原
    判決撤銷改判。爰審酌被告提供銀行帳戶存摺、金融卡及密
    碼以幫助詐騙集團，致被害人蒙受金錢損失，並兼衡其未有
    犯罪前科，素行尚佳，此有台灣高等法院被告前案紀錄表在
    卷可稽及其犯罪動機、目的、手段、所生損害及犯後態度等
    一切情狀，爰量處如主文第2 項所示之刑，並諭知易科罰金
    之折算標準，以資懲儆。
據上論斷，應依刑事訴訟法第369 條第1 項前段、第364 條、第
299 條第1 項前段，刑法第30條、第339 條第1 項、第41條第1
項前段，刑法施行法第1 條之1 ，判決如主文。
本案經檢察官許月雲到庭執行職務。
中    華    民    國    99    年    5     月    11    日
                  刑事第一庭    審判長法  官  黃仁松
                                      法  官  徐美麗
                                      法  官  施柏宏
以上正本證明與原本無異。
不得上訴。
中    華    民    國    99    年    5     月    12    日
                                      書記官  魏文常
附錄本件判決論罪科刑法條：
刑法第339條第1項
意圖為自己或第三人不法之所有，以詐術使人將本人或第三人之
物交付者，處5 年以下有期徒刑、拘役或科或併科1 千元以下罰
金。

司法院資訊處製作；財團法人民間司法改革基金會備份。
